【裁判字號】    98,交聲,492
【裁判日期】    980331
【裁判案由】    聲明異議
【裁判全文】
臺灣高雄地方法院交通事件裁定         98年度交聲字第492號
原處分機關  交通部公路總局高雄區監理所
代  表  人  劉育麟
異  議  人
即受處分人  甲○○
上列受處分人因違反道路交通管理處罰條例案件，對於交通部公
路總局高雄區監理所於中華民國98年2 月18日所為之處分（原處
分案號：高監營裁字第裁80–NO0000000 號），聲明異議，本院
裁定如下：
    主  文
原處分關於吊扣駕駛執照二十四個月部分撤銷。
前項撤銷部分不罰。
    理  由
一、異議意旨略以：異議人即受處分人甲○○因酒後騎乘機車，
    酒精濃度超過標準，為警依法舉發，並經原處分機關裁處罰
    鍰，並吊扣駕駛執照（普通大貨車）12個月。惟異議人騎乘
    重型機車違規，因無機車駕照，原處分機關吊扣異議人賴以
    維生之普通大貨車駕照，對家庭經濟產生重大之影響，是不
    服原處分關於吊扣職業大貨車駕駛執照部分，爰依法聲明異
    議等語。
二、原處分機關交通部公路總局高雄區監理所係以：異議人於民
    國98年2 月17日晚上8 時11分許，因酒後騎乘重型機車，行
    經高雄縣鳳山市○○路97號時，為警攔檢並施以酒測，測得
    其呼氣酒精濃度檢測值為每公升0.50毫克，超過法定標準（
    每公升0.4 –0.55毫克），由高雄縣政府警察局鳳山分局警
    員製單舉發，異議人於98年2 月18日到案聽候裁決，原處分
    機關於同日，依道路交通管理處罰條例第35條第1 項第1 款
    、第22條第1 項第4 款規定，分別裁處罰鍰新臺幣（下同）
    30,000、1,800 元，並吊扣汽車駕駛執照12個月在案。
三、按汽車駕駛人，駕駛汽車經測試檢定有酒精濃度超過規定標
    準之情形者，處15,000元以上60,000元以下罰鍰，並當場移
    置保管其車輛及吊扣其駕駛執照1 年，道路交通管理處罰條
    例第35條第1 項第1 款定有明文。而所謂酒精濃度超過規定
    之標準者，依道路交通安全規則第114 條第2 款之規定，係
    指汽車駕駛人飲用酒類或其他類似物後其吐氣所含酒精濃度
    超過每公升0.25毫克或血液中酒精濃度超過0.05% 以上者。
    次按，汽車駕駛人，因違反本條例及道路交通安全規則之規
    定，受吊銷駕駛執照處分時，吊銷其持有各級車類之駕駛執
    照，道路交通管理處罰條例第68條定有明文。此規定係於94
    年12月14日修正公布，並於95年3 月1 日施行，而修正前之
    道路交通管理處罰條例第68條則係規定「汽車駕駛人，因違
    反本條例及道路交通安全規則之規定，受吊扣或吊銷駕駛執
    照處分時，吊扣或吊銷其持有各級車類之駕駛執照」，觀其
    修法意旨，係以「原條文將違規駕駛人所持有之各級車類駕
    駛執照一併吊扣或吊銷，失之過酷，影響人民工作及生活甚
    鉅」為由，而刪除吊扣駕駛人駕駛執照時，應吊扣駕駛人持
    有各級車類駕駛執照之規定，是依現行道路交通管理處罰條
    例，已無得吊扣駕駛人所持有他級駕駛執照之依據存在，從
    而，於為吊扣駕駛人駕駛執照之處分時，自僅得吊扣駕駛人
    違規時所駕駛該級車類之駕駛執照，以限制其繼續駕駛該級
    車類行駛道路之權利，若駕駛人並無該級車類之駕駛執照，
    即無從執行吊扣駕駛執照之處分，而僅係應否依道路交通管
    理處罰條例第22條第1 項規定處罰駕駛人之問題。
四、經查：
(一)、本件異議人於98年2 月17日晚上8 時11分許，酒後騎乘車牌
    號碼062 –CTR 號之重型機車，行經高雄縣鳳山市○○路97
    號時，為警攔查，並施測呼氣中酒精濃度達0.50mg∕l ，已
    超過法定標準，而有違反道路交通管理處罰條例第35條第1
    項第1 款之行為，業據異議人所自承，並有上開舉發通知單
    、酒精檢測單、裁決書及送達證書各1 份附卷可稽，是異議
    人上開酒後駕車違規事實已明，堪以認定。
(二)、本件異議人雖於76年8 月4 日考領普通小型車駕駛執照，78
    年6 月30日考領普通大貨車駕駛執照，惟並無機車駕駛執照
    之事實，有交通部公路總局高雄區監理所98年3 月9 日高監
    駕字第0980009704號函、公路監理電子閘門證號查詢汽車及
    機車駕駛人資料在卷足憑。足認異議人所領有者係普通大貨
    車駕駛執照，並未領有重型機車駕駛執照甚明。揆諸前開說
    明，異議人既係駕駛重型機車違反道路交通管理處罰條例第
    35 條 第1 項第1 款之規定，依法即僅能吊扣其重型機車駕
    駛執照，並無得吊扣異議人持有他級駕駛執照之依據，從而
    ，自不得因異議人未領有重型機車駕駛執照，即吊扣其普通
    大貨車駕駛執照。原處分機關以異議人有上開違規行為，逕
    行裁處吊扣異議人之普通大貨車駕駛執照，已難謂係適法之
    處分；又上開處置方式，雖可能產生無照駕駛之駕駛人，反
    而較有照駕駛之駕駛人得受有毋需吊扣駕駛執照處罰利益之
    疑慮，然行政行為，採取之方法所造成之損害不得與欲達成
    目的之利益顯失均衡，為行政程序法第7 條第3 款所明定，
    若於上開情形下吊扣駕駛人各級車類之駕駛執照，雖可達成
    完全杜絕駕駛人繼續酒醉駕車之目的，惟亦同時造成剝奪駕
    駛人駕駛各級車類車輛之結果，甚而使職業駕駛人之生計遭
    受影響，此所造成之損害，與欲達成目的之利益顯失均衡，
    且與前揭道路交通管理處罰條例第68條之修法意旨亦不相符
    合，自有未當。
(三)、至原處分機關移送書雖援引交通部95年5 月8 日交路字第09
    50030639號、94年9 月15日交路字第0940051433號、89年8
    月30日交路89字第008861號函釋，認有領有聯結車、大客車
    、大貨車或小型車駕駛執照，於駕駛重型機車而違反道路交
    通管理處罰條例第35條時，仍可吊扣其所持有之其他駕駛執
    照等語。惟按法官依據法律獨立審判，為憲法第80條所明定
    ，且依司法院大法官會議釋字第137 號、第216 號解釋意旨
    ，各機關依其職掌就有關法規為釋示之行政命令，法官於審
    判案件時，固可予以引用，但仍得依據法律，表示適當之不
    同見解，並不受其拘束。而道路交通管理處罰條例第68條規
    定業經修正，且行政行為採取之方法所造成之損害不得與欲
    達成目的之利益顯失均衡，均如前述，準此，交通部前開函
    文於此自不宜再予援用。
(四)、另原處分機關以異議人領有普通大貨車駕駛執照騎乘普通重
    型機車顯已違反同條例第22條第1 項第4 款規定，亦應吊扣
    駕駛人違規當時所憑之普通大貨車駕駛執照等語。惟按汽車
    駕駛人領有聯結車、大客車、大貨車或小型車駕駛執照，駕
    駛重型機器腳踏車者，處1,800 元以上3,600 元以下罰鍰，
    並禁止其駕駛，道路交通管理處罰條例第22條第1 項第4 款
    定有明文。而本件異議人領有普通大貨車駕駛執照騎乘重型
    機車，依上開法文規定及違反道路交通管理事件統一裁罰基
    準表，固得處異議人1,800 元以上3,600 元以下之罰鍰，並
    禁止其駕駛，然法無明文亦同時應吊扣異議人違規當時所憑
    之普通大貨車駕駛執照。原處分機關援引道路交通管理處罰
    條例第22條第1 項第4 款規定，吊扣異議人之普通大貨車駕
    駛執照，洵屬於法無據。
(五)、從而，原處分以異議人無重型機車駕駛執照可供吊扣，而吊
    扣其普通大貨車駕駛執照，顯已逾越道路交通管理處罰條例
    第68條之修正沿革及規範意旨。
五、綜上所述，原處分機關未審酌新修正之法律規定，逕對異議
    人裁處吊扣駕駛執照12個月之處分，於法不合，異議人此部
    分異議為有理由，應由本院將此部分之處分撤銷，又因異議
    人並無重型機車駕駛執照可供執行吊扣，爰就此部分另為不
    罰之諭知。至於裁處異議人30,000元、1,800 元罰鍰部分，
    並無違誤，未違反比例原則，且未在異議範圍，有聲明異議
    狀在卷足憑，自不在本院審理之範圍內，附此敘明。
六、據上論斷，依道路交通案件處理辦法第20條前段，裁定如主
    文。
中    華    民    國    98    年    3     月    31    日
                  交通法庭  法  官  李殷君
以上正本證明與原本無異。
如不服本裁定，應於收受送達後5 日內向本院提出抗告狀。
中    華    民    國    98    年    3     月    31    日
                            書記官  李文廣


司法院資訊處製作；財團法人民間司法改革基金會備份。
